臺灣高等法院交通事件判決　　　　　 93年度交上易字第268號
上　訴　人
即　被　告　丁○○
選任辯護人　林思銘律師
　　　　　　劉雅萍律師
　　　　　　陳麗玢律師
上列上訴人因過失傷害案件，不服臺灣新竹地方法院92年度交易
字第 109號，中華民國93年10月13日第一審判決（起訴案號：臺
灣新竹地方法院檢察署92年度調偵字第27號），提起上訴，本院
判決如下：
    主  文
上訴駁回。
    事實及理由
一、本案經本院審理結果，認第一審以上訴人即被告丁○○犯刑
    法第二百八十四條第一項後段之罪，判處有期徒刑四月，並
    諭知易科罰金折算之標準為參佰元折算一日，認事用法及量
    刑均無不當，應予維持，並引用第一審判決書記載之事實、
    證據及理由（如附件）。
二、被告上訴意旨略以：原審判決認定案發前告訴人之走向與被
    告之車行方向相同，亦即均是由北往南，而不採被告所辯告
    訴人是由東往西穿越經國路行走之說法。然原審上開認定有
    違經驗法則及論理法則。蓋原審法院係依告訴人之子戊○○
    之供述而為前開認定。然戊○○係事後才重回現場，且告訴
    人所買之年菜是否置放派出所前？是否本件事故後他人所移
    置？是否有破損？甚至是否係告訴人所購買之年菜等，均有
    疑問。又常人不致於先把年菜放置派出所前，待上車後再回
    頭取菜或另請他人前往取回。反而，該等年菜係事故後由他
    人移置派出所，較符合經驗法則。本案實係告訴人違規闖紅
    燈並橫越經國路，被告依速限行駛，行進方向係綠燈狀態，
    且係在行進之視線被不明之貨車擋住，在猝不及防之情況下
    ，始發生本事故；被告信賴不會有人衝出，亦無從防範告訴
    人會闖紅燈並橫越經國路，亦即被告無足夠之時間反應，應
    屬不能注意，難認有過失。
三、本院查，原審法院就案發前告訴人行走之方向，何以係與被
    告之車行方向同向，亦即均是由北往南，而非如被告所辯之
    由東往西穿越經國路行走，已敘明其所憑之證據及認定之理
    由。被告雖以前開情詞指摘原審判決之認定有悖經驗法則及
    論理法則。然查被告、戊○○、告訴人、徐逸珊（事故發生
    搭坐告訴人之機車）於原審勘驗現場時指述之事故確切地點
    ，雖略有差異，但就事故地點發生在經國路、田美三街路口
    上，約略在麥當勞速食店前方禁止臨時停車之黃色網狀區○
    ○○○○路口上之行人穿越道尚有數公尺之距離，各人之指
    述則無二致（見原審卷第四五頁以下之勘驗筆錄、現場圖、
    照片）。簡言之，本件事故發生之地點在交叉路口上之禁止
    臨時停車之黃色網狀區域內，該處距離路口上之行人穿越道
    尚有數公尺之距離，足可認定。其次，告訴人於事故發生時
    係年近花甲之瘦弱女子，而新竹市○○路，寬逾二十公尺，
    係貫穿新竹市○○○○道，平日車流量極大，為本院已知之
    事實，尤以事故當日係星期六，為除夕前兩日，且係春節連
    續假期之第一日，往來交通當更繁忙。在此情況下，告訴人
    是否可能如被告所辯任意闖紅燈穿越經國路，實有疑問。再
    者，告訴人及其子戊○○均證指當天是到路口一側之果菜市
    場購物，戊○○停車在附近路段等候等情。果如此，告訴人
    理當併提蔬果橫越馬路，其當場被撞倒地結果，所提蔬果理
    當散落一地，甚至可能遭往來車輛輾壓。然被告自承未看到
    告訴人手上拿菜（見原審卷第一三七頁）。卷內亦無證據證
    明事故發生時告訴人手上有蔬果。可知事故發生時，告訴人
    應係空手，被告所辯告訴人係於橫越經國路時發生本件事故
    ，並不合情理。反之，戊○○載送告訴人至果菜市場後，由
    告訴人進市場採購，戊○○則停車在附近路段等候，惟因告
    訴人係年近花甲之瘦弱婦女，故於採購後，逕自從市場出口
    處之行人穿越道橫越南北向之經國路到達對面路口之派出所
    ，並暫時將手中之蔬果放置相對安全之派出所前方，再空手
    沿經國路橫越田美三街往前找尋戊○○前往取回，並於途中
    發生本件事故，則較合常情。被告所辯原審判決此部分之認
    定違背經驗法則及論理法則，不可採信。
四、其次，被告自九十一年二月九日發生事故後，無論於警詢或
    檢察官訊問時，均未提及事故發生時有何貨車擋住其視線致
    其不及反應之情事，直至原審法院審理時之九十二年六月十
    八日始於答辯狀中陳稱其左側有同向之貨車快速通過，告訴
    人則於貨車通過後突然冒出云云。所辯是否可信，已非無疑
    。且經國路之路幅頗寬，當日視線良好，被告且自承時速約
    僅三十公里，而告訴人係年近花甲之老人，行動應非快速。
    果如此，若告訴人確實違規橫越經國路，被告應無不知其左
    前方有老人正橫越馬路之理；若被告之左側有同向之貨車快
    速通過，告訴人亦不可能會行動迅速而突然冒出。被告此部
    分所辯亦不可採。
五、綜上所述，原審法院認定被告疏未注意車前狀況而撞及告訴
    人，致告訴人受重傷，並無違誤。被告上訴指摘原審判決不
    當，為無理由，應予駁回。被告於本院訊問時所舉證人丙○
    ○、甲○○、乙○○，雖有利於被告之證述。然三證人均係
    被告之親戚，且被告迄本院訊問時始聲請訊問該等證人，則
    該等證人之證詞是否可採，已有疑問；況本院隔離訊問結果
    ，證人所證相關情節，多所不符，三證人在事故當天是否確
    實在現場之麥當勞樓上或是否目睹本事故之經過，實有疑問
    ，不能採信，證人之證詞自不得為有利被告之認定，併此敘
    明。
據上論斷，應依刑事訴訟法第三百七十三條、第三百六十八條，
判決如主文。
本案經檢察官朱家崎到庭執行職務。
中　　華　　民　　國　　94　　年　　3 　　月　　29　　日
　　　　　　　    交通法庭審判長法　官  吳啟民
　　　　　　　　　　　　　　　  法　官  蘇隆惠
　　　　　　　　　　　　　　　  法　官  林瑞斌
以上正本證明與原本無異。
不得上訴。
                                書記官  陳思云
中　　華　　民　　國　　94　　年　　3 　　月　　29　　日
附錄：本案論罪科刑法條全文
中華民國刑法第284條
因過失傷害人者，處六月以下有期徒刑、拘役或五百元以下罰金
，致重傷者，處一年以下有期徒刑、拘役或五百元以下罰金。
從事業務之人，因業務上之過失傷害人者，處一年以下有期徒刑
、拘役或一千元以下罰金，致重傷者，處三年以下有期徒刑、拘
役或二千元以下罰金。
附件：
臺灣新竹地方法院刑事判決　　　九十二年度交易字第一０九號
公訴人　臺灣新竹地方法院檢察署檢察官
被　告　丁○○　女三十一歲（民國○○○年○月○○日生）
　　　　　　　　住新竹縣寶山鄉○○路二六六號
　　　　　　　　身分證統一編號：Ｚ000000000號
選任辯護人　謝孟儒律師
上列被告因過失傷害案件，經檢察官聲請簡易判決處刑（九十二
年度調偵字第二七號），本院改依通常程序審理，判決如下：
    主  文
丁○○因過失傷害人致重傷，處有期徒刑肆月，如易科罰金，以
    參佰元折算壹日。
    事  實
一、丁○○於民國九十一年二月九日中午，騎乘車牌號碼ＶＭＢ
    －五八二號輕型機車，搭載徐逸珊沿新竹市○○路由北往南
    行駛，於同日中午十二時十五分許，行經經國路一段與民主
    路、田美三街有交通號誌之交岔路口，見該路口號誌為綠燈
    ，即依原本車行速度即時速二十至三十公里直行前進欲通過
    上開路口時，丁○○本應注意車前狀況，隨時採取必要之安
    全措施，以防範危險之發生，而依當時為天候晴、日間有自
    然光線、路面平坦無障礙物，視線、視距良好之情況下，並
    無不能注意之情事，適有行人己○○○亦疏未注意依規定行
    走行人穿越道穿越道路，而以步行、沿新竹市○○路一段由
    北往南行走在上開交岔路口所劃設之黃色網狀禁止停車線區
    內之方式穿越田美三街，而丁○○行抵該黃色網狀禁止停車
    線區時，亦疏未注意車前有己○○○正行走於該黃色網狀禁
    止停車線區之狀況，仍貿然以前開速度向前行駛，至經國路
    一段麥當勞前，突見林黎鴦美隨即緊急煞車，惟仍不及致撞
    及林黎鴦美，林黎鴦美因此倒地而受有硬腦膜上出血併兩側
    癱瘓之傷勢。己○○○經醫治後，仍導致其右側肢體癱瘓之
    難治傷害。
二、案經己○○○訴由臺灣新竹地方法院檢察署檢察官聲請簡易
    判決處刑。
    理  由
壹、程序方面：
一、按告訴乃論之罪，其告訴應自得為告訴之人知悉犯人，並得
    為告訴時起，於六個月內為之，刑事訴訟法第二百三十七條
    定有明文。而所謂「知悉犯人」係指得為告訴之人確知該犯
    罪者為何人或確知犯人之犯罪行為之情形。又告訴乃論之罪
    ，告訴人如於告訴期間，事實上無法行使其告訴權時，除由
    利害關係人聲請或檢察官依職權指定代行告訴人外，告訴人
    於其得行使告訴權時，仍得為合法之告訴。
二、本件被告雖辯稱以車禍發生當天，被告曾到行政院衛生署新
    竹醫院（下簡稱新竹醫院）急診室探視告訴人林黎鴦美，並
    與告訴人對話數分鐘，故告訴人於九十一年二月九日即已知
    悉被告，卻於九十一年九月十八日始提起告訴，已逾告訴期
    間云云。惟查：
（一）告訴人林黎鴦美於車禍發生後經送往新竹醫院急救，初入
      院時告訴人意識嗜睡，但可遵從指令，眼睛可自行睜開，
      聲音可依施予痛覺而發出有意義的聲音，手腳可自由活動
      ；經安排檢查後，發現持續性嘔吐，且眼睛無法自由睜開
      ，要施予痛覺才能睜開，發出聲音無意義，手腳施予痛覺
      才能動作，經腦部電腦斷層檢查，發現兩側顱內出血乙情
      ，有新竹醫院九十二年八月十二日新醫歷字第九二○五五
      八四號函一件在卷可稽（見本院九十二年度竹交簡字第一
      八八號卷《下稱竹交簡卷》第八十三頁）。由此可見告訴
      人在車禍發生後，意識即非處於清楚狀態，縱使如被告辯
      稱車禍發生後曾至醫院探望告訴人並與告訴人交談，但交
      談之內容是被告問告訴人「伯母你現在人怎樣？」，告訴
      人回稱「頭暈暈想吐」，被告並未明確告知告訴人其係遭
      被告騎乘機車撞及或被告係騎乘機車者等情，亦據被告於
      本院審理時供承在卷（見本院九十二年度交易字第一○九
      號卷《下稱本院卷》第一三六頁），顯然告訴人當時並無
      法由兩人之交談中確知被告就是犯罪者之事實。
（二）再者，告訴人於九十一年二月九日中午十二時十六分許被
      送至新竹醫院，經檢查後，於當日下午即轉診至財團法人
      長庚紀念醫院林口分院（下簡稱林口長庚醫院），且入院
      當時意識已陷昏迷乙情，亦有該院九十二年八月十五日（
      九二）長庚院法字○第九三四號函一件在卷可按（見竹交
      簡卷第八十四頁），經開顱手術後，意識不清，直至九十
      一年八月初，意識始逐漸恢復，同年九月時，告訴人意識
      已很清楚，除有該院九十一年三月十三日、八月八日診斷
      證明書各一件足參（九十一年度偵字第七○二一號偵查卷
      第十、十一頁）外，並據證人戊○○於本院審理時證述在
      卷（見本院卷第一三一頁），足見告訴人意識完全恢復，
      係在九十一年八、九月間，亦於斯時才有可能明確知悉車
      禍之肇事者為何人，並行使其告訴權。故依前揭第一點之
      說明，本件告訴人於九十一年九月二十日對被告提出傷害
      告訴，顯然並未逾六個月之告訴期間，且告訴人於九十二
      年一月七日曾因本案接受檢察官訊問，可認告訴人當時確
      有告訴之意思，嗣九十二年四月十日本院訊問時，更明確
      表示本件告訴是伊所提起（見本院竹交簡卷第十頁），故
      本院認本件告訴於法並無不合法。
貳、實體部分：
一、訊據被告丁○○固不否認於前揭時間，騎乘車牌號碼ＶＭＢ
    －五八二號輕型機車，搭載徐逸珊在前揭地點與告訴人發生
    車禍，車禍發生後，告訴人、被告之機車均倒在經國路麥當
    勞前面之黃色網狀禁止停車線區內，及告訴人受有硬腦膜上
    出血併兩側癱瘓傷害之事實，惟矢口否認有何過失犯行，辯
    稱：當時綠燈直行，被告就跟著前面的車子行走，突然有一
    個人衝出來，被告不確定車禍發生當時究竟有無撞到告訴人
    ，告訴人當時行走之方向應該是由東向西穿越經國路云云。
    經查：
（一）關於告訴人在車禍發生當時，行走方向究竟是由北往南穿
      越田美三街，或由東往西穿越經國路部分，證人即告訴人
      之兒子戊○○於本院審理時證稱：當日是載我媽媽到果菜
      市場買年菜，：：我車停在離麥當勞二、三棟房子距離之
      證券公司前等我媽媽，：：我媽媽是倒在麥當勞招牌前面
      ，我媽媽是空手旁邊沒有菜籃，事後到現場看，我媽媽是
      把菜放在警察局前面的花圃旁等語（見本院卷第一二六頁
      ）。查證人所述之果菜市場係位在由南往北向之經國路一
      段旁，果菜市場之左側即為民主路，所述之警察局係指位
      在由北往南向之經國路一段與田美三街口之文華派出所，
      所述之麥當勞與文華派出所係同向，且兩處中間即為田美
      三街，此有勘驗現場相片、現場圖在卷足稽（見本院卷第
      五十二至六十一頁），而由證人證述事後係在文華派出所
      前找到告訴人當日所買之年菜乙情，對照前述現場位置及
      車禍發生地點、證人停車地點觀之，應可認定告訴人在果
      菜市場買完菜後，係先由東向西穿越經國路到達文華派出
      所後，再由文華派出所穿越田美三街而行至麥當勞前之車
      禍現場，故告訴人行走之方向應是與被告同向，亦即均是
      由北往南向。被告雖一面辯稱告訴人是由東往西穿越經國
      路行走，一面又稱告訴人係突然衝出來，沒有看到告訴人
      穿越馬路（見本院卷第一三五頁），說詞矛盾，益徵被告
      所為告訴人是由東往西穿越經國路云云，純屬臆測，不足
      採信。
（二）至被告辯稱不確定有無撞到告訴人云云部分，查被告於車
      禍發生當日下午之一時四十分許，曾至新竹市警察局交通
      隊備案，並於受理交通事故備案報告表「車禍經過」填載
      所騎乘之機車「有碰撞到告訴人」之事實（見九十一年度
      偵字第五一四四號卷第十頁）；另被告於九十一年七月四
      日接受警詢時亦供陳：己○○○由左方衝出來「撞到」我
      機車車頭左方把手，然後我往左方倒地而對方也倒地（見
      同前偵查卷第三頁背面）；嗣於本院九十二年四月十日第
      一次訊問時，仍坦承在經國路麥當勞前面「撞到告訴人」
      （竹交簡卷第九頁）等語，而經本院於九十三年四月九日
      勘驗被告所騎乘之上開機車結果，機車之前檔左側，確實
      有刮痕且其上之左前方向燈內凹乙情，有勘驗筆錄及照片
      在卷足參（見本院卷第四十七頁、第六十二、六十三頁）
      ，而此機車刮痕存在之位置恰與被告上開警詢所述倒地方
      向吻合，顯然被告於警詢時所述內容非虛；被告於本院審
      理時雖改稱不確定有無撞到告訴人云云，並請求訊問證人
      徐逸珊以證明被告所辯為真。然查，證人徐逸珊於本院先
      是證稱：機車進入黃色網狀線區時，告訴人突然在機車前
      面出現，沒有看到告訴人從左、右哪邊出來，沒有看到告
      訴人之正面或背面，車子就緊急煞車，機車停下來翻倒，
      我就跌倒，起來後才發現告訴人昏倒躺在旁邊，不知道告
      訴人跌倒與被告有無關係；復又證稱我當時坐在後座視線
      看著前方，當時路況不錯、能見度不錯、路面平坦等語（
      詳見本院卷第一一六至一二五頁）；而被告於本院審理時
      亦自承：當時緊急煞車我自己也跌倒，起來就發現有人倒
      在我旁邊，不知道告訴人從左、右哪邊衝出來，沒有看到
      告訴人穿越馬路，嗣又改供稱：當時綠燈直行，可以看到
      前方兩側的人，我直走，左前方有一台貨車擋住我的視線
      ，貨車一過，被害人就從旁邊衝過來云云。由證人及被告
      上開所述可知，被告與告訴人對於當時車前之狀況，既一
      面分稱「可以看到前方兩側的人」、「能見度不錯」，卻
      一面稱「沒有看到告訴人從左、右哪邊出來」云云，所述
      矛盾，顯然對於車禍發生當時究竟有無看見告訴人乙情，
      二人均閃爍其詞，有避重就輕之嫌，況證人徐逸珊係被告
      之姪女，所述亦難免有偏頗被告之情，是否可採，實值斟
      酌。是本院認由被告與證人均稱：告訴人突然在機車前方
      出現，於機車緊急煞車翻倒後起身隨即看見告訴人昏倒在
      旁邊乙情觀之，就客觀情形而言，告訴人既然是如前述之
      與被告同向之前方行走，若不是遭機車撞及，怎會無故、
      且恰巧就同時昏倒在被告所騎乘機車之旁邊。又被告既然
      已自承車禍發生前，左前方有一台貨車擋住被告的視線，
      衡情被告於此情況下應更加注意車前狀況，防範危險之發
      生，減速並小心行駛，然被告並未如此做，仍然依原車速
      繼續前行，致緊急煞車不及而撞及告訴人，顯然被告當時
      有應注意、能注意、而完全疏未注意車前狀況之過失甚明
      ，故被告上開辯解，實不足採。
二、按汽車行駛時，駕駛人應注意車前狀況，並隨時採取必要之
    安全措施，道路交通安全規則第九十四條第三項定有明文。
    被告係合格考照之汽車駕駛人，其駕駛車輛行駛於道路上，
    自應注意前述規定，且依當時為天氣晴、日間自然光線、路
    況良好之情形下（上開客觀情形業據證人徐逸珊於本院審理
    時證述在卷），依前述，被告對於告訴人在其同向、前方行
    走之情形，應可注意，並採取必要之安全措施，且並無不能
    注意之情形，竟疏未注意，而致緊急煞車不及仍撞及告訴人
    ，被告有過失甚明；又告訴人己○○○因此受有硬腦膜上出
    血併兩側癱瘓之傷害，經手術治療結果，現仍有右側肢體癱
    瘓之重大難治之傷害，亦有林口長庚醫院九十三年九月二十
    一日（九三）長庚院法字第○八九四號函一件在卷為憑（見
    本院卷第一四七頁），被告前開過失行為與告訴人所受之重
    傷害間，亦顯有相當因果關係，故被告因過失致重傷害人之
    犯行，應堪認定。
三、再按行人穿越道路，設有行人穿越道、人行天橋或人行地下
    道者，必須經由行人穿越道、人行天橋或人行地下道穿越，
    不得在其一百公尺範圍內穿越道路，道路交通安全規則第一
    百三十四條第一項第一款亦定有明文。本件告訴人己○○○
    於車禍發生時係行走於上開交岔路口之黃色網狀禁止停車線
    區且在該區內發生車禍，此為告訴人所不爭執，而該交岔路
    口設有行人穿越道之事實，亦有本院勘驗現場之相片在卷足
    參，告訴人顯然並未依前揭規定行走行人穿越道穿越田美三
    街，是故告訴人己○○○該違反道路交通安全規則之行為，
    對本件車禍之發生，亦同有過失甚明，惟告訴人此之與有過
    失，仍不能解免被告之過失刑責。
四、又被告與告訴人對於本件車禍之發生，雖分別應負前述之過
    失責任，然本院斟酌
    本件車禍係在被告行駛於其車道上，突遇告訴人未遵守道路
    交通安全規則穿越馬路所肇致，告訴人之過失程度，顯然較
    重於被告。綜上，本件事證明確，被告過失致重傷害犯行，
    堪予認定，應依法論科。
五、按刑法第十條所稱「重傷」，除毀敗視能、聽能、語能、味
    能或嗅覺，及肢體、生殖之機能等明確之判斷標準外，尚包
    括「其他於身體或健康，有重大不治或難治之傷害」亦屬之
    ，刑法第十條第四項各款分別定有明文。又按所稱「重大不
    治」係指終生不能恢復，「難治」係指難於治療。告訴人己
    ○○○經林口長庚醫院證實右側肢體癱瘓，無法完全治癒，
    自已屬對其健康有重大難治之傷害，為重傷害無誤。故核被
    告丁○○所為，係犯刑法第二百八十四條第一項後段之過失
    致重傷害罪（原起訴意旨認係犯刑法第二百八十四條第一項
    前段之過失傷害罪，業據公訴人於本院審理時變更起訴法條
    ）。爰審酌被告就本件車禍之發生，應負之過失責任較告訴
    人輕，告訴人受傷害之程度非輕、犯罪對告訴人所生之損害
    甚大、被告犯罪後否認犯行，雖迄今仍未賠償告訴人，然其
    原因係因告訴人所要求之賠償金額為新台幣四百萬元，被告
    表示依其能力無法負擔，致無法達成民事和解等一切情狀，
    量處如主文所示之刑，併諭知易科罰金之折算標準。
據上論斷，應依刑事訴訟法第四百五十二條、第二百九十九條第
一項前段，刑法第二百八十四條第一項後段、第四十一條第一項
前段，罰金罰鍰鍰提高標準條例第一條前段、第二條，判決如主
文。
本案經檢察官邱忠義到庭執行職務。
中　　華　　民　　國　　九十三　年　十　月　 十三 　　日
              臺灣新竹地方法院刑事第二庭審判長法官王銘勇
                                              法官鄭子俊
                                              法官魏瑞紅
右正本證明與原本無異。
如不服本判決，應於送達後十日內向本院提出上訴狀。
                                            書記官陳凰榆
中　　華　　民　　國　　九十三　年　十　月　 十三 　　日
